【裁判字號】    95,上易,590
【裁判日期】    951205
【裁判案由】    侵權行為損害賠償
【裁判全文】
臺灣高等法院民事判決                 95年度上易字第590號
上    訴    人  丁○○
即追加之訴原告
被  上  訴  人  丙○○
即追加之訴被告
                乙○○
                甲○○
上列當事人間請求侵權行為損害賠償事件，上訴人對於中華民國
95年5月18日臺灣宜蘭地方法院95年度訴字第88號第一審判決提
起上訴，並為訴之追加，本院於95年11月21日言詞辯論終結，判
決如下：
    主  文
上訴及追加之訴均駁回。
第二審及追加之訴訴訟費用由上訴人即追加之訴原告負擔。
    事實及理由
壹、程序方面：
    按在第二審為訴之變更或追加，非經他造同意，不得為之。
    但有同法第255條第1項第2款「請求之基礎事實同一者」之
    情形，不在此限，民事訴訟法第255條第1項第2款、第446條
    第1項分別定有明文。所謂「請求之基礎事實同一」者，係
    指「變更或追加之訴與原訴之主要爭點有其共同性，各請求
    所主張之利益在社會生活上可認係屬同一或關連之紛爭，而
    就原請求之訴訟及證據資料，於審理繼續進行在相當程度範
    圍內具有同一性或一體性，得期待於後請求之審理予以利用
    ，俾先後兩請求在同一程序得加以解決，避免重複審理，進
    而為統一解決紛爭者，自屬之」（最高法院91年度台抗字第
    552號裁定意旨參照）。經查，本件上訴人即追加之訴原告
    （下稱上訴人）於原審主張被上訴人即追加之訴被告（下稱
    被上訴人），於接受政風人員訪談時，所陳述之內容侵害上
    訴人人格權，為此依民法第18條、第184條、第195條之規定
    ，請求被上訴人應負損害賠償責任及回復名譽之適當處分。
    嗣上訴本院審理中，上訴人另主張被上訴人均為公務員，於
    上開訪談陳述，有違背應執行之職務情形，爰追加依據民法
    第186條之規定，為同一之請求。被上訴人雖不同意上訴人
    為訴訟標的之追加，惟原訴與追加之訴，均係就被上訴人接
    受政風人員訪談時，所陳述之內容有無侵害上訴人之權益而
    為爭執，二者之訴訟及證據資料有其社會事實上之共通性及
    關聯性，原來已經進行過之訴訟資料與證據資料亦原有於追
    加之訴繼續使用之可能性及價值，宜利用同一訴訟程序加以
    審理，藉以一次解決本件紛爭，俾符訴訟經濟要求，且對於
    被上訴人程序權之保障亦無不利影響。揆之首開說明，追加
    之訴與原訴間之基礎事實即屬同一，無須經被上訴人同意，
    應予准許，合先敘明。
貳、實體方面：
一、上訴人主張：兩造均任職於行政院農業委員會林務局羅東林
    區管理處（下稱羅東林管處）南澳工作站，被上訴人於民國
    90年5月31日，接受訴外人即羅東林管處政風人員張森榮訪
    談時，論及上訴人有點怪癖，與人接觸不能融洽，言論上與
    同仁不投機，且有故意追求女性，舉止喜歡評論女性，曾在
    村民大會遭居民大聲辱罵，因不准居民進入而與民眾結怨等
    言論。惟被上訴人在接受訪談時，違背公務員應執行之職務
    ，惡意引用不實之傳言，亦未舉證證明其內容為真正，且認
    識該訪談筆錄會提報到考績委員會，使第三人知悉，造成其
    名譽、信用、隱私等人格法益受到損害，自得請求被上訴人
    負損害賠償責任，及就名譽被侵害部分另以登報道歉之方式
    作為回復名譽之適當處分，惟倘經審認以登報方式回復名譽
    之處分不適當，則得備位請求應給付回復名譽所需之費用。
    再者，其因與訴外人李瑞琦、簡明興之另案台灣宜蘭地方法
    院92年度簡上字第37號民事損害賠償事件，於92年9月間閱
    覽卷宗時，始知悉上開加害情節及加害人，則於93年11月5
    日提起本件訴訟，應未罹於2年消滅時效期間。故依民法第
    18條、第184條、第186條、第195條之規定，先位求為：
    被上訴人丙○○、乙○○應各給付上訴人新台幣（下同）10
    萬元、被上訴人甲○○應給付上訴人5萬元。被上訴人並
    應共同於聯合報地方版版面登載長30公分、寬15公分，內容
    為：「被上訴人對上訴人之指述及人格權益之侵害，造成上
    訴人之傷害，願意以金額賠償，請求上訴人諒解，往後不能
    再有此情形發生」之道歉啟事一星期之判決。備位則求為：
    被上訴人丙○○、乙○○應各給付上訴人20萬元、被上訴人
    甲○○應給付上訴人15萬元之判決。
二、被上訴人則均以：上訴人於90年3月16日與同仁李瑞琦、
    簡明興發生爭執，林務局要求羅東林管處調查並為適當處理
    ，羅東林管處政風人員乃於90年5月31日，對其等分別為單
    獨內部訪談，並無第三人在場，訪談的問題由政風人員事先
    擬好，提供資料主動推問，一問一答，其等並無主動陳述之
    意，回答之內容或係聽聞他人所述、或係表達個人觀感所述
    ，政風人員有告知該訪談內容不會對外公開，其等亦不知該
    訪談筆錄會提報到考績委員會，並無侵害上訴人權益之意思
    ，且上訴人就上開訪談情事，對其等提起刑事告訴部分，業
    經為不起訴處分確定。本件係政風人員依據職掌，行使風
    紀調查之作為與程序，屬於內部之行政措置，其等具公務員
    之身分，負有服從長官作內部調查之義務，並無違背對於第
    三人應執行之職務之可言，上開不起訴處分書亦有記載係公
    務員之推問，而為不利於上訴人之認定。訪談筆錄係於90
    年5月31日製作，而上訴人於93年11月5日提起本件訴訟，顯
    已罹於2年消滅時效期間，自不得對其等請求損害賠償等語
    ，資為抗辯。
三、原審判決上訴人全部敗訴，上訴人聲明不服，提起上訴，並
    於本院先位聲明：(一)原判決廢棄。(二)被上訴人丙○○、乙○
    ○應各給付上訴人10萬元、被上訴人甲○○應給付上訴人5
    萬元；被上訴人並應共同於聯合報地方版版面登載長30公分
    、寬15公分，內容為：「被上訴人對上訴人之指述及人格權
    益之侵害，造成上訴人之傷害，願意以金額賠償，請求上訴
    人諒解，往後不能再有此情形發生」之道歉啟事一星期。備
    位聲明：(一)原判決廢棄。(二)被上訴人丙○○、乙○○應各給
    付上訴人20萬元、被上訴人甲○○應給付上訴人15萬元。被
    上訴人均於本院答辯聲明：駁回上訴人之上訴及追加之訴。
四、查兩造就：因上訴人於90年3月16日與同仁李瑞琦、簡明興
    發生爭執，林務局要求羅東林管處調查並為適當處理，被上
    訴人乃於90年5月31日，在南澳工作站接受羅東林管處政風
    人員張森榮調查訪談，並製作訪談筆錄等情並不爭執，此有
    行政院農業委員會林務局90年4月27日90林範字第901790687
    號函（見本院卷第10頁）、訪談筆錄（見台灣宜蘭地方法院
    羅東簡易庭93年度羅簡字第186號卷第30至31、32至34、35
    至37頁，下稱宜院羅簡卷）在卷可稽，自堪信為真實。惟上
    訴人主張被上訴人在訪談時，違背應執行之職務，惡意引用
    不實之傳言，而使第三人知悉，造成其名譽、信用、隱私等
    人格法益受到損害，自得請求損害賠償及回復名譽之適當處
    分等情，則為被上訴人所否認，並以前開情詞置辯。是以本
    件兩造爭執之重點厥為：
    (一)被上訴人之行為，是否不法侵害上訴人之名譽、隱私、信
      用等人格法益，是否應負賠償責任及應為回復名譽之適當
      處分。
    (二)被上訴人之行為，是否違背對於第三人應執行之職務，致
      上訴人之名譽、信用、隱私等人格法益受損害，而應負公
      務員賠償責任。
    茲分述於後。
五、被上訴人之行為，是否不法侵害上訴人之名譽、信用、隱私
    等人格法益，是否應負賠償責任及應為回復名譽之適當處分
    ：
    按「人格權受侵害時，得請求法院除去其侵害；有受侵害
      之虞時，得請求防止之。前項情形，以法律有特別規定者
      為限，得請求損害賠償或慰撫金」、「因故意或過失，不
      法侵害他人之權利者，負損害賠償責任」、「不法侵害他
      人之身體、健康、名譽、自由、信用、隱私、貞操，或不
      法侵害其他人格法益而情節重大者，被害人雖非財產上之
      損害，亦得請求賠償相當之金額」，民法第18條、第184
      條第1項前段、第195條第1項前段分別定有明文。是「以
      侵權行為為原因，請求回復原狀或賠償損害者，應就其權
      利被侵害之事實負立證之責」（最高法院19年上字第38號
      判例意旨參照）；又「民法上名譽權之侵害非即與刑法之
      誹謗罪相同，名譽有無受損害，應以社會上對個人評價是
      否貶損作為判斷之依據，苟其行為足以使他人在社會上之
      評價受到貶損，不論其為故意或過失，均可構成侵權行為
      ，其行為不以廣佈於社會為必要，僅使第三人知悉其事，
      亦足當之」（最高法院90年台上字第646號判例意旨參照
      ）；至於侵害信用，乃對其經濟上評價之侵害，是名譽權
      廣義言之，應包括信用權在內（最高法院90年度台上字第
      2109號裁判意旨參照）；另侵害隱私權，乃對其不讓他人
      無端地干預其個人私的領域權利之侵害，亦即為保障個人
      生活私密領域免於他人侵擾及個人資料之自主控制（司法
      院大法官會議釋字第603號解釋意旨參照）。
    經查，本件被上訴人於接受政風人員訪談之陳述內容分別
      如下：
        (1)被上訴人丙○○答問內容為：「（有否知悉丁○○『
          即上訴人』精神異狀徵兆，或有與同仁或民眾結怨、
          爭執情事？）精神上不知異常，惟戴員性情有點怪僻
          ，跟人接觸好像不融洽，言論上時與同仁、民眾談吐
          不投機，同仁皆不太願意與其交談，產生孤僻性格。
          有否與民眾結怨不知道」、「（可有聽聞或目睹戴員
          有追求某女性情事？）聽聞同鄉人告知，有故意積極
          追求任一女性舉止，如戴員喜歡評論女性等等，時聞
          同鄉人告知很多女性皆知其名，惟皆很討厭其人等，
          其喜愛接近女性追纏使人不舒服等語」、「（有否聽
          聞戴員與女性發生情感爭執或騷擾情狀？）沒目睹，
          有風聞戴員長期找某一位女性接近，惟該女性很不高
          興，至於有否騷擾不清楚」、「（你對戴員、李員、
          簡員品操守評價觀感，可否敘述？）除戴員怪異思想
          有點怪怪，與人格格不入外，．．．。惟雙方各當事
          人品操守應無不良情形」等語（見宜院羅簡卷第31頁
          正反面）。
        (2)被上訴人乙○○之答問內容為：「（丁○○平時是否
          有某些精神上不同之徵候顯現，另有否與民眾或同事
          結怨情事？）個人認為丁○○精神、性格有些怪異，
          時與其討論公務時，戴員談話牛頭不對馬嘴，．．，
          平時戴員言語上有些過度焦慮，很在意他人想法，．
          ．．．，在村民大會時，曾被居民大聲辱罵，本站主
          任專曾去向村民道歉」、「（戴員因何事被居民指責
          ？）係因居民要進入山區，山區裡種植作物，本站林
          區與居民保留地界址接近，而戴員不通情理，執意不
          准居民進入，致生民眾結怨事」、「（可有聽聞戴員
          有企圖追求某女性情事？）聽站內同事言，有衛生所
          女護士被緊追得非常生氣，原準備找鄉公所鄉長出面
          處理。後來經由馮主任出面調解了事」、「（有否聽
          聞原告與女性產生爭執或騷擾情事？）就目前服務期
          間本人未聽聞目睹，之前之事係聽站內同事聊起來的
          」、「（你對戴員、李員、簡員平時品操守評價如何
          ，可敘述之？）．．．。丁○○願盡職所，惟腦筋僵
          硬，不聽他人勸導，屬固執型」等語（見宜院羅簡卷
          第33頁正面至第34頁反面）。
        (3)被上訴人甲○○與政風人員之答問內容為：「（戴正
          平時精神上有無異狀顯現，有否與民眾結怨或與同
          事時起爭端？）性格上比較鑽牛角尖，就是擇善固執
          ，相處時感覺精神上應無異狀。平時偶有與同事爭執
          ，如非其事情喜歡參與或不瞭解情事而插嘴等等，所
          以與同事屬格格不入之感。至於民眾爭執未曾知悉」
          、「（可有聽聞戴員有企求追求女性情事？）聽聞主
          動類似言語上提起『你有否男朋友』云云，喜歡與南
          澳鄉之老師，護士或百姓等追求，惟女性皆怕他，不
          喜歡與其交談」、「（有否聽聞戴員與女性發生感情
          問題或類似騷擾情事？）沒有」、「（你對戴員、李
          員、簡員品操守與其評價觀感如何，可否敘述？）3
          人皆不錯，品操皆無問題，待人處事皆正當，無任一
          不良觀感存在」等語（見宜院羅簡卷第36頁正面至第
          37頁正面）。
        上開陳述內容，雖其中部分對上訴人為負面敘述或評論
        ，然是否為惡意陳述非真實之事項，或非屬合理評論，
        而對上訴人之名譽、信用、隱私等人格法益造成侵害，
        則須進一步探討有無「不法性」之存在。
    (1)按侵權行為成立要件，除行為人主觀上應具故意過失與
        責任能力，客觀上應有侵權行為及造成他人名譽受損結
        果，行為與結果間並應有因果關聯外，行為人之行為須
        為不法，始足當之。因此，如有得阻卻不法事由者，即
        無不法侵害之可言，而行為人欲主張阻卻違法事由者，
        應就此負舉證責任。所謂得為阻卻不法之原因，包括正
        當防衛、緊急避難、自助行為及合法權利之行使等。又
        行為人之行為是否得以阻卻不法，即應依利益衡量及價
        值判斷、法律秩序等一切情事，綜合判斷之。
      (2)經查，本件被上訴人3人所為上開訪談內容，涉及事實
        陳述之言詞為：言論上時與同仁、民眾談吐不投機，同
        仁皆不太願意與其交談；聽聞同鄉人告知，有故意積極
        追求任一女性舉止，同鄉人告知很多女性皆知其名，惟
        皆很討厭其人；在村民大會時，曾被居民大聲辱罵，本
        站林區與居民保留地界址接近，而戴員不通情理，執意
        不准居民進入，致生民眾結怨；聽站內同事言，有衛生
        所女護士被緊追得非常生氣；平時偶與同事爭執，所以
        與同事格格不入；聽聞喜歡追求南澳鄉之老師，護士或
        百姓，惟女性皆怕他等。涉及意見表達之言詞為：性情
        有點怪癖、精神思想怪異、腦筋僵硬固執、鑽牛角尖性
        格等。雖被上訴人3人就事實陳述部分，未舉證所述為
        真實，惟其等於接受訪談時，多次陳述此係聽聞傳言，
        核與行政院農業委員會林務局早於90年4月27日以90林
        範字第901790687號函說明欄所載「戴員（按即本件上
        訴人）精神狀況不佳，與同仁發生爭執及對外人騷擾，
        影響同仁工作情緒及機關形象，請貴處立即妥為處理」
        等情（見本院卷第10頁）內容相符，足信被上訴人確有
        聽聞傳言之事實，況且上訴人亦主張本件被上訴人係「
        引用不實傳言」，故上開事實陳述部分，顯非被上訴人
        故意捏造，應堪認定。從而，即便被上訴人不能證明訪
        談時陳述屬實，然依上開情況證據，本院認為被上訴人
        具有相當理由，確信其等訪談時所言為真實，故參酌大
        法官會議第509號解釋意旨，此部分應無不法性。至於
        評論上訴人性格、思想之意見表達部分，此係行政機關
        即羅東林管處行政程序法第38條、第39條之規定，為職
        權調查證據，而被上訴人為同法第39條所定相關之人，
        其等受通知陳述意見，係履行法定義務，並就政風人員
        之調查訪談，以其觀察上訴人本身性格及與同仁、民眾
        間之相處情形，所為主觀上評論，該評論用語並無偏激
        且未逾必要之範圍，所詢問事項與公務員品德操守有關
        ，足見被上訴人係對於可受公評之事項，且係公務員因
        職務接受訪談，而為適當之言論，自亦難認有何民法第
        184條第1項後段所定故意以背於善良風俗之方法，加害
        上訴人之可言。
    綜上而論，上訴人不能證明被上訴人之行為構成民法第18
      4條侵權之要件，縱其名譽、信用、隱私等人格法益受有
      損害，其請求被上訴人負賠償責任及為回復名譽之適當處
      分，自屬無據，不應准許。
六、被上訴人之行為，是否違背對於第三人應執行之職務，致上
    訴人之名譽、信用、隱私等人格法益受損害，而應負公務員
    賠償責任。
    按「公務員因故意違背對於第三人應執行之職務，致第三
      人受損害者，負賠償責任」，民法第186條第1項前段定有
      明文，是「公務員違背對第三人應執行之職務，而構成違
      法性者，須該應執行之職務義務係為第三人之利益而存在
      ﹔亦即該職務作為之目的應在保護或增進該第三人之利益
      。如職務義務僅在維持機關內部秩序或保護社會公益為目
      的者，縱其職務義務之違背，多少亦造成第三人之不利，
      仍非所謂違背對於第三人應執行之職務」（最高法院84年
      度台上字第2545號裁判意旨參照）。
    經查，被上訴人接受政風人員訪談而為陳述，係實現行政
      程序法第39條行政機關調查證據之必要方法，且係履行公
      務員服從上級長官作內部調查之公法上義務，俾協助上級
      長官維持機關內部秩序，並非對外行使公權力，況本件被
      上訴人對上訴人並無何應執行之職務。依上開說明，自難
      謂有民法第186條第1項「違背對於第三人應執行之職務」
      之可言，遑論被上訴人亦係羅東林管處之員工，就機關內
      部調查訪談事件，其並非立於外部人民之地位，非屬民法
      第186條所定之第三人。是上訴人主張被上訴人對之應負
      公務員賠償責任之情，亦屬無據，不應准許。
七、綜上所述，上訴人主張被上訴人構成民法第184條、186條之
    侵權責任，為不足採，是則上訴人執此主張被上訴人侵害其
    人格法益，自屬無據。從而，上訴人主張本於民法第18條、
    第184條、第195條之規定，請求被上訴人給付金錢損害賠償
    、登報回復名譽之先備位之訴，均為無理由，不應准許，原
    審為上訴人敗訴之判決，並無不合，上訴意旨指摘原判決不
    當，求予廢棄改判，為無理由，應予駁回。又上訴人追加依
    據民法第186條，為同一請求，亦屬無由准許，應併予駁回
    。兩造其餘之攻擊或防禦方法、未經援用之證據，經本院斟
    酌後，認為均不足以影響本院前述審斷之結果，自無逐一詳
    予論述之必要，併此敘明。
、據上論結，本件上訴及追加之訴均為無理由，依民事訴訟法
    第449條第1項、第78條，判決如主文。
中    華    民    國    95    年    12    月    5     日
                    民事第10庭
                        審判長法  官  阮富枝
                              法  官  黃豐澤
                              法  官  陳財旺
正本係照原本作成。
上訴人如不服本判決，應於收受送達後20日內向本院提出上訴書
狀，其未表明上訴理由者，應於提出上訴後20日內向本院補提理
由書狀（均須按他造當事人之人數附繕本）上訴時應提出委任律
師或具有律師資格之人之委任狀；委任有律師資格者，另應附具
律師資格證書及釋明委任人與受任人有民事訴訟法第466條之1第
1項但書或第2項（詳附註）所定關係之釋明文書影本。
中    華    民    國    95    年    12    月    6     日
                              書記官  鄭淑昀
附註：
民事訴訟法第466條之1（第1項、第2項）：
對於第二審判決上訴，上訴人應委任律師為訴訟代理人。但上訴
人或其他法定代理人具有律師資格者，不在此限。
上訴人之配偶、三親等內之血親、二親等內之姻親，或上訴人為
法人、中央或地方機關時，其所屬專任人員具有律師資格並經法
院認為適當者，亦得為第三審訴訟代理人。


司法院資訊處製作；財團法人民間司法改革基金會備份。
